【裁判字號】    88,上訴,4045
【裁判日期】    890621
【裁判案由】    妨害自由
【裁判全文】
臺灣高等法院刑事判決                          八十八年度上訴字第四四五號
    上  訴  人
    即  被  告  丁○○
                丙○○
右上訴人因妨害自由案件，不服臺灣基隆地方法院八十七年度訴字第二八四號，中華
民國八十八年五月二十日第一審判決（起訴案號：臺灣基隆地方法院檢察署八十七年
度偵字第一○二號）提起上訴，本院判決如左：
    主  文
上訴駁回。
    事  實
一、丙○○曾因違反麻醉藥品管理條例案件，經嘉義地方法院判處有期徒刑五月確定
    ，於民國八十二年二月八日易科罰金執行完畢。因乙○○積欠丁○○新台幣（下
    同）二十二萬五千元之債務未償還，丁○○約乙○○於八十六年十二月二十六日
    下午五時許，到基隆市○○路保時潔汽車美容店談解決債務之事，丁○○乃駕駛
    自用小客車載丙○○、戊○○（已判決確定），於上開時地與乙○○見面，丁○○、丙○○與戊○○竟為索債，而基於共同妨害自由之犯意聯絡，三人下車即動
    手毆打乙○○，致乙○○受有左眼眉毛及左肩瘀傷等傷害（傷害部分未具告訴）
    ，並將乙○○帶至該汽車美容店二樓房間內，逼討債務，丁○○等三人，並對乙○○稱「今天一定要將債務處理掉，否則一定不放你走」，乃控制乙○○不得離
    去，乙○○因無錢償還，亦無法脫身，不得已只得稱自己姊姊住在台中，提議至
    台中找其姊協助解決，經丁○○等人首肯後，即坐上丁○○所駕之自小客車，與
    丁○○、丙○○、戊○○一同前往台中找乙○○姊姊索取金錢還債，丁○○、丙○○、戊○○三人以控制乙○○不得離去之非法方法剝奪乙○○之行動自由，一
    行人至台中市乙○○姊姊家後，由乙○○按門鈴叫門，乙○○之姊姊因見來者不
    善，而不敢開門，丁○○等三人見不得其門而入，仍不死心，三人先押解乙○○
    至台中市○○路某餐廳用餐後，即原車北上，其間亦監控乙○○之行動自由，使
    乙○○無法自行離去，四人沿高速公路北上，翌日清晨至丁○○位於台北縣林口
    鄉之住處過夜，戊○○對乙○○稱「今天債務不處理好，要挖個洞把你埋掉，再
    找你的家人開刀」，要乙○○再想辦法籌款，至清晨六時許，乙○○稱要至基隆
    市找其父甲○○籌款，丁○○等人再駕車載乙○○至基隆市○○路二四八號乙○○住處，欲向甲○○要錢，甲○○見狀，與丁○○等人虛以委蛇近半小時，藉故
    打電話給乙○○之姊，由乙○○之姊報警後，警員趕至該處，查獲丁○○等三人
    ，乙○○始得脫困。
二、案經基隆市警察局第二分局報告臺灣基隆地方法院檢察署檢察官偵查起訴。
    理  由
一、訊據上訴人即被告丁○○、丙○○均矢口否認有何妨害自由之犯行，辯稱：是乙○○主動邀約渠等要解決債務之事，並提議要到台中、基隆找其姊姊及父親要錢
    ，渠等並沒有強迫或恐嚇乙○○等語。惟查：
（一）右揭事實，已據乙○○於警訊、偵查、原審及本院調查中指證甚詳。於本院調
      查中仍指稱：「在台中餐廳吃飯時，他們叫我打電話給朋友想辦法，我原要打
      電話給做警察的朋友，但丙○○在旁邊，所以我未能打電話給他，上廁所他們
      也跟著。」「（為何想打電話給警察？）因行動被控制，雖然我主動帶他們去
      台中，但問題無法解決，他們說一定要把問題解決，否則不讓我走，我想無法
      解決，所以才想打電話給一位當警察之朋友，但因丙○○始終跟著我，我無法
      打電話，他們連上廁所都看著我。」「吃過飯，我們就上車，也不知道去哪裡
      ，他們上高速公路往北，並未告訴我去何處，到林口已凌晨一、二點，那是尚
      未賣出的一、二樓的類似獨門別墅，去時，他們叫我坐在那裡，要我想辦法，
      他們未讓我睡，直到四、五點，我沒辦法，就叫他們帶我去基隆，原本他們叫
      我在那裡想辦法，他們在那裡看電視、喝酒，我則泡茶，沒叫我睡覺，隔一陣
      子，就問我有無想到辦法，並且說債務不處理好，要挖個洞把我埋掉，並找家
      人開刀，我當時根本走不掉。」「他們未明講我不能走，但當時他們態度都是
      未解決問題，我無法走。」「在基隆保時捷他們三人均有打我，在台中吃飯時
      上廁所，跟著我的均是丙○○，是丁○○叫他跟著我，車是丁○○開的。」等
      語（見本院八十九年五月十日訊問筆錄）。
（二）被告丁○○對於被害人乙○○有二十二萬五千元之債權，業據被告丁○○提出
      和解書一紙及本票三紙（影本）附卷可稽，亦經被害人乙○○到庭證述屬實。
（三）被告丁○○、丙○○均承認有於右揭時地，開車載乙○○前往台中找乙○○姊
姊索錢未果，又前往丁○○位於台北縣林口鄉之住處過夜，再到基隆市找乙○○之父甲○○要解決債務之事。此並經戊○○於警訊、偵查及原審中供承不諱
      。
（四）乙○○之姊在被告等人帶著乙○○到達住家樓下時，恐被告等來意不善，而不
      敢應門，亦據證人即乙○○之姊夫汪建璋於原審到庭結證明確。
（五）雖丙○○均稱係北上遊玩，至林口找丁○○，嗣一起要到基隆吃海產，對丁○○、乙○○間之事均不知情云云。戊○○於原審亦為如是之辯解。惟查，其二
      人，如僅係北上遊玩而找丁○○，及欲至基隆吃海產，對丁○○與乙○○之事
      不知情，則豈有至基隆後，未及用餐即又隨同南下至台中，到台中後又連夜原
      車北上至林口，再於清晨一起趕到基隆，是顯見二人所辯，係避重就輕卸責之
      詞，被害人乙○○所稱其二人有參與限制其行動自由等情，堪予採信。
（六）查乙○○因欠債而被迫孤身一人與被告等三人同坐一車，自基隆南下台中，再
      北上林口、基隆，雖途經高速公路數收費站，然於此情形下，乙○○於經收費
      站時不敢聲張，乃情理之常，自難據此認其行動自由未被剝奪。
（七）綜上所述，被告等所辯無妨害自由之犯行云云，顯係避重就輕卸責之詞，不足
      採信。本件被告之犯行事證明確，足以認定。
二、核被告丁○○、丙○○所為，係犯刑法第三百零二條第一項之剝奪人之行動自由
    罪。另按刑法第三百零二條第一項之妨害自由罪，原包括私行拘禁及以其他非法
    方法剝奪人之行動自由，而所指非法方法，尚包括強暴、脅迫等情事在內，被告
    等對被害人稱「今天一定要將債務處理掉，否則一定不放你走」「今天債務不處
    理好，要挖個洞把你埋掉，再找你的家人開刀」，自屬包含於妨害被害人行動自
    由之同一意念中，縱合於刑法第三百零五條恐嚇危害安全之情形，仍應視為剝奪
    行動自由之部分行為，不另論恐嚇罪（最高法院七十四年台上字第三四○四號判
    例參照）。是公訴意旨認被告等另觸犯刑法第三百零五條之恐嚇罪，尚有未洽，
    附此敘明。被告丁○○、丙○○、戊○○間，有犯意之聯絡及行為之分擔，為共
    同正犯。又被告丙○○曾因違反麻醉藥品管理條例案件，經嘉義地方法院判處有
    期徒刑五月確定，於八十二年二月八日易科罰金執行完畢，有台灣基隆地方法院
    檢察署刑案資料查註紀錄表、原審法院被告全國前案紀錄表在卷可查，其受有期
    徒刑之執行完畢後，五年以內再犯有期徒刑以上之罪，為累犯，應依法加重其刑
    。
三、原審以被告罪證明確，適用刑法第二十八條、第三百零二條第一項、第四十七條
    ，罰金罰鍰提高標準條例第一條前段之規定，並審酌被告等之品行、犯罪之動機
    、目的、手段、被害人所受傷害程度及被告犯罪後態度等一切情狀，對被告各量
    處有期徒刑四月。經核認事用法及量刑均無不合，被告上訴猶執陳詞否認犯罪，
    為無理由，應予駁回。至被告丁○○上訴並請求宣告緩刑一節，經查其犯後一再
    否認犯罪，且亦無任何認以暫不執行其刑為適當之情形，故亦難予准許，併此敘
    明。
據上論斷，應依刑事訴訟法第三百六十八條，判決如主文。
本案經檢察官李金定到庭執行職務。
中      華      民      國    八十九    年      六      月    二十一    日
                              臺灣高等法院刑事第十四庭
                                  審判長法  官  陳  祐  輔
                                        法  官  陳  國  文
                                        法  官  蔡  國  在
右正本證明與原本無異。
如不服本判決應於收受送達後十日內向本院提出上訴書狀，其未敘述上訴之理由者並
得於提起上訴後十日內向本院補提理由書（均須按他造當事人之人數附繕本）。
                                        書記官  丁  華  平
中      華      民      國    八十九    年      六      月    二十二    日
附錄：本判決論罪科刑法條全文
刑法第三百零二條第一項：
私行拘禁或以其他非法方法，剝奪人之行動自由者，處五年以下有期徒刑、拘役或三
百元以下罰金。


司法院資訊處製作；財團法人民間司法改革基金會備份。
